【裁判字號】    98,建上易,3
【裁判日期】    980421
【裁判案由】    給付工程款
【裁判全文】
臺灣高等法院臺中分院民事判決         98年度建上易字第3號
上  訴  人  丁○○
訴訟代理人  吳紹貴律師
訴訟代理人  林芳如律師
被  上訴人  甲○○
                        號8樓
訴訟代理人  丙○○
上列當事人間請求給付工程款事件，上訴人對於中華民國97年10
月29日臺灣臺中地方法院第一審判決（97年度建字第86號），提
起上訴，並為訴之追加（擴張），本院於98年4月7日言詞辯論終
結，判決如下：
    主  文
原判決關於命上訴人給付被上訴人之金額超過新台幣壹拾參萬捌
仟伍佰捌拾陸元本息部分，及該部分假執行之宣告，暨命上訴人
負擔訴訟費用部分之裁判均廢棄。
上開廢棄部分，被上訴人在第一審之訴及假執行之聲請均駁回。
上訴人其餘上訴及追加之訴均駁回。
第一、二審（已確定部分除外）訴訟費用，由被上訴人負擔三分
之一，餘由上訴人負擔。
    事實及理由
壹、被上訴人主張：（一）原審被告乙○○因其所有台中縣神岡
    鄉○○段509之4地號及他人所有同段508之33、509、509之3
    地號等4筆農地需回填，乃委請訴外人即上訴人之前夫翁文
    良承包前述工程，工程款新台幣（下同）190萬元。上訴人
    再將該填土工程轉包予伊，而與伊於民國（下同）97年3月
    20日簽訂回填土地承攬合約，約定工程款總計為130萬元，
    付款方式為每2000米【按當係指立方公尺，下同】之進度付
    一次款。詎開工後，上訴人先後共付3l萬元（含簽約時給付
    之訂金10萬元），便拖延給付工程款，伊催討未果於97年4
    月13日停工，並於翌日寄發存證信函與上訴人及原審被告乙
    ○○，聲明解除契約。（二）上訴人稱其於97年4月13日終
    止合約、伊僅完成工程之1/3云云，全屬謊言，其所提之現
    場照片絕大部分非在系爭工地所拍。伊退場前工程已完成90
    ％，有現場照片可稽【按於本院補稱：「已進貨90％，有請
    款單可稽」】，故伊就應得之工程款以不到總工程款80％之
    100萬元計【按130萬80％＝104萬】，實不為過，扣除上
    訴人已付之31萬元，上訴人應再給付伊69萬元。兩造間系爭
    契約與原審被告乙○○及訴外人翁文良間之契約（以下簡稱
    「翁約」）無關，若無法依伊所提退場前照片推論工程進度
    ，然，應可依地主乙○○所提供之工程請款換算（迄97年4
    月17日已分4期各領26萬元，共104萬元，104萬190萬＝54
    .7％）。（三）上訴人雖主張抵銷並為反訴，然，其所提運
    貨單有重複、灌水之嫌，且經伊詢問，絕大部分尚未領取工
    程款；且伊退場後之單據、工表等，皆與伊無關；況運輸車
    料表及雇請推土機等，全部由訴外人翁文良所簽，而上訴人
    所提債權轉讓證明書為事後製作，難以證明訴外人翁文良與
    上訴人間原本即有債權讓與之事等情，爰依系爭合約第4條
    及第18條約定，提起本件訴訟，聲明求為命上訴人及原審被
    告乙○○連帶給付伊69萬元及自97年4月14日起按年息6％加
    計遲延利息之判決（被上訴人於原審原以原審被告乙○○曾
    有為上訴人之工程款債務背書之意為由，而併請求原審被告
    乙○○與上訴人連帶給付，經原審判決命上訴人應給付被上
    訴人34萬元及以年息5％計算之遲延利息，駁回被上訴人其
    餘之訴，未據聲明不服，已告確定）。
貳、上訴人則以：（一）系爭合約第5條約定，填土土方限於潔
    淨的土方及拆屋後的混凝土塊及磚塊混合；第6條約定，被
    上訴人應控管土方品質，廢棄物、木材、塑膠廢料等絕對禁
    止入廠；第15條約定，若被上訴人未遵守上述條款，合約終
    止，被上訴人並需清除恢復原狀，伊不支付任何費用。詎被
    上訴人違約將回填之土方混雜甚多之木材，塑膠布、傢具廢
    棄物、帆布、事業廢棄物、重金屬類廢棄物、垃圾等，嚴重
    影響土方品質，此有現場照片36張為證。經伊多次制止，被
    上訴人仍置之不理，繼續回填至1/3即97年4月13日時，又欲
    以混雜廢棄物之土方回填，伊在現場阻止，要求被上訴人將
    土方載走，被上訴人請人估價載走費用後，因金額太高而作
    罷，並稱其不要做了，伊不得已終止系爭合約，翌日被上訴
    人即請人載走挖土機。被上訴人已施作之工程進度，確僅為
    1/3，即便參照翁約，因該契約於系爭契約終止前，僅給付1
    期訂金、2期期款，各為26萬元，而訂金與工程進度無關，2
    期期款共52萬元，是以此推算工程進度，至多僅為1/3（52
    萬190萬＝27.4％）。按此比例計算，伊應給付被上訴人
    之工程款僅為356,200元（計算式：1,300,0000.274＝356
    ,200），扣除已付之31萬元，現僅46,200元未付予被上訴人
    。（二）惟伊於契約終止前後，曾因被上訴人央求或因工程
    所需，而代被上訴人墊付下列屬其應支出之費用，共計305,
    314元，自得請求被上訴人返還，其詳為：(1)工人工資，每
    人每天1,300元，97年3月20日至27日共10人次，計支出13,0
    00元，此有大成人力派工單7張、請款明細表1紙可稽；(2)契
    約終止前，代墊計運費136,400元；(3)兩造契約終止後，為
    被上訴人清理系爭土地之廢棄物所生之清理粗工費用28,000
    元，租用挖土機費用70,000元，廢棄物回收費用57,114元，
    共計155,914元合計為305,314元，屬由伊前夫翁文良支出代
    墊部分，並均已將該債權轉讓與伊，伊據以主張與伊上開欠
    款抵銷後，被上訴人尚應給付伊之金額為259,114元，為此
    上訴後並為訴之追加（擴張），請求被上訴人給付並加計遲
    延利息予伊等語，資為抗辯。
參、原審法院審理後，斟酌兩造之主張及攻擊防禦方法之結果，
    認被上訴人請求上訴人應給付被上訴人34萬元，及自支付命
    令送達上訴人翌日即97年5月3日起至清償日止，按年息5％
    計算之利息，為有理由，應予准許，逾此範圍之請求（含利
    息起算日及利率），於法無據，應予駁回；並認上訴人之反
    訴應適用簡易訴訟程序，而上開本訴應適用通常訴訟程序，
    二者非得行同種之訴訟程序，依民事訴訟法第260條第1項規
    定，上訴人之反訴不合法。而就本訴部分，為被上訴人一部
    勝訴、一部敗訴之判決，並就被上訴人勝訴部分，以所命給
    付之金額未逾50萬元，而依民事訴訟法第389條第1項第5款
    ，依職權宣告假執行，且依上訴人之陳明，酌定相當之擔保
    金額為免予假執行之宣告；另就反訴部分，為上訴人敗訴之
    判決。上訴人不服，提起上訴，並為訴之追加（擴張），聲
    明求為判決：（一）本訴部份：1.原判決不利於上訴人之部
    分廢棄。2.上廢棄部分被上訴人於第一審之訴及假執行之聲
    請均駁回。3.第一審及第二審訴訟費用由被上訴人負擔。（
    二）反訴部份：1.原判決廢棄。2.反訴被告即被上訴人應給
    付反訴原告即上訴人259,114元整，及自反訴狀繕本送達翌
    日起至清償日止，按年息5％計算之利息。3.反訴第一審及
    第二審訴訟費用均由反訴被告即被上訴人負擔。被上訴人則
    答辯聲明求為判決：（一）上訴及追加之訴駁回。（二）訴
    訟費用由上訴人負擔。
肆、兩造不爭執之事項
一、兩造於原審97年8月19日言詞辯論期日，經承審法官試行整
    理並簡化爭點，就下列事項不為爭執（參見原審法院卷第92
    頁）：
（一）被上訴人與上訴人於97年3月20日訂立「回填土地承攬合
      約」，由被上訴人承攬系爭4筆土地之填土工程，工程款
      合計130萬元，上訴人已給付3l萬元。
（二）97年4月13日上開工程未全部完成，被上訴人即予停工。
二、系爭合約第4條約定：「工程款：新台幣130萬元正」，第5
    條約定：「乙方【按即被上訴人，下同】將依甲方【按即上
    訴人，下同】所規定的土方條件：A.需潔淨的土方。B.拆屋
    後的混凝土塊及磚塊混合。C.……」，第6條約定：「甲方
    須嚴格空管土方品質（貨源的品質）有下列幾項的部分絕對
    禁止入廠：A.事業廢棄物及有毒廢氣物。B.醫療廢棄物。
    C.木材塑膠類。D.水溝清除之垢土及廢土。E.工廠污泥。F.
    重金屬類廢棄物，包含鑄造廠廢砂等」，第15條約定：「乙
    方未遵守上述條款時，終於合約並需清除恢復原狀（包含範
    圍再上述第六項A～F）甲方不支付任何費用」，第18條約定
    ：「乙方施作2000米土方後，結算一次金額，甲方得以保留
    50萬元尾款至驗收完再付款」。
三、被上訴人於97年4月14日寄發台中法院郵局第1142號存證信
    函予上訴人及原審被告乙○○，該函載稱：「……至發函前
    台端尚需給付本人約69萬元之工程款……為此本人特立向台
    端提出以下聲明異議：一請台於收函3日內向本人結清應付
    之工程款，在本人未收受台端應給付之工程款期間內，本件
    工程暫停施作。二本工程合約工期逾期或延誤或其他相關所
    產生之損害賠償，概由台端自行負責。……」（參見原審法
    院97年度司促字第9257號支付命令卷所附「聲證二」）。
四、原審被告乙○○與訴外人即上訴人之前夫翁文良（以「元盛
    輪胎行翁文良」名義）於97年3月20日簽訂「回填土方承攬
    合約」（翁約），該契約內容與系爭契約除下列數點不同外
    ，其餘內容均相同：1.簽約當事人不同。2.第4條工程款約
    定之金額不同（該契約為190萬元）。3.該契約第18條為：
    「乙方施作完2000米土方後，結算一次金額，以現金票支付
    26萬元正，甲方得以保留50萬元尾款至驗收完再付款」，系
    爭契約第18條則無其中「以現金票支付26萬元正」該句（參
    見原審法院卷第165頁所附合約影本）。又依原審被告乙○
    ○於原審97年9月24日言詞辯論期日當庭提出之付款明細（
    支票簽收單，參見原審法院卷第166頁），其為該約以支票
    付款之情形如附表所示。
伍、本院之判斷：
一、查被上訴人主張原審被告乙○○因其所有台中縣神岡鄉○○
    段509之4地號及他人所有同段508之33、509、509之3地號等
    4筆農地需回填，乃委請訴外人即上訴人之前夫翁文良承包
    前述工程，工程款190萬元。上訴人再將該填土工程轉包予
    伊，而與伊於97年3月20日簽訂回填土地承攬合約，約定工
    程款總計為130萬元，付款方式為每2000米【按當係指立方
    公尺】之進度付一次款。開工後，上訴人先後共付3l萬元（
    含簽約時給付之訂金10萬元），嗣伊已於97年4月13日退場
    ，未續為上訴人施作後續工程等情，業據被上訴人提出兩造
    回填土地承攬合約書，原審共同被告乙○○提出與翁文良間
    之回填土方承攬合約書，支票簽收單等在卷（見原審卷第16
    6－167頁）可稽，並為兩造就上開部分事實不爭執，堪信為
    真實。至於被上訴人於97年4月13日停工之緣由，上訴人主
    張係因被上訴人填土之土方中雜有廢棄物，其在場制止，並
    命被上訴人將土方載走，因被上訴人估價運回之費用過高，
    當場表示不要做了，上訴人答稱不要做也要把廢棄物清理掉
    等情，雖經被上訴人否認所填土方中雜有廢棄物之情，惟經
    原法院訊問證人戊○○證稱「因為現場有垃圾，雙方有意見
    ，翁文良就要求原告退場不要做了」等語，並參以上訴人所
    提出之照片觀察，現場土方確雜有塑膠袋、帆布、木板、家
    庭廢棄物等物品，則上訴人所稱其因被上訴人違反系爭承攬
    合約所載土方條件之約定，而依第15條終止合約，應可採取
    。
二、按承攬應付予報酬而約定按工作分部交付報酬者，定作人應
    於每部分交付時，給付該部分之報酬，即使契約於全部工作
    未完成經終止者，定作人對於已完成部分，亦有給付相當報
    酬之義務（民法第505條、第511條、第512條參照），而兩
    造所簽系爭契約第18條亦約定於被上訴人施作2000立方米土
    方後應結算一次金額付款，即屬分部付款之約定，嗣兩造契
    約於97年4月13日經終止，則上訴人就97年4月13日之前所施
    作部分仍有付款之義務，是被上訴人依兩造契約約定請求上
    訴人給付上開部分之承攬報酬，自屬有據。關於上開被上訴
    人至97年4月13日止已施作之工程報酬，應為多少，被上訴
    人主張其已施作全部工程90％，應得報酬100萬元，上訴人
    則認被上訴人所作不及三分之一，應只27.4％，則為兩造互
    為否認，且雙方亦未就停工前已施作工程進行會算，而本件
    填土工程業已完成，業主乙○○亦陳稱已依與上訴人之前夫
    翁文良所簽訂回填土方承攬合約（下稱『翁約』），將工程
    款分期給付翁文良完畢，有乙○○提出之合約書及支票簽收
    單影本各一件在卷可憑，是本件無法以現場勘驗方法確認被
    上訴人停工時已施作之工程進度，另雙方所提出之現場照片
    ，亦無從確認被上訴人已施作之工程比例。被上訴人主張訊
    問為其運土填土之司機及到場挖掘計算，亦難以精確分離比
    對，且挖掘將破壞業主乙○○已完成之土地填土工程，並須
    加以分離鑑認，均屬困難而不可行。惟兩造均主張業主乙○
    ○均每日在場監看工程施作情形，其後又按契約約定及工程
    進度與翁文良結算，而製有上開支票簽收單為憑，兩造均同
    意以乙○○依此所認定之工程數量為計算付款之依據，自屬
    可行。所爭者，厥為乙○○於被上訴人退場後三日即97年4
    月17日與翁文良結算部分之工程是否亦為被上訴人所施作，
    而屬上訴人應付款之範圍。查此部分之2000立方米土方，被
    上訴人主張係其97年4月13日退場前即已運入並填土施作完
    成乙節，已據提出相關運土，填土付款請款單據在卷（見本
    院卷第57－69頁），參以乙○○所提出之付款支票簽收單上
    所載，其與翁文良於97年3月20日、97年3月31日、97年3月
    17 日各結算一次，其間均相隔十天以上，而被上訴人於97
    年4 月13日退場後三日，乙○○即與翁文良結算，被上訴人
    復不諱言於被上訴人退場後其復僱工清理垃圾廢棄物，其金
    額頗為龐大（如後述），是短短三日之間顯不可能由其立即
    僱工進場運土填土，且被上訴人於原審所提出該期間之相關
    單據，屬97年4月16日僱工支出者亦只二紙，各為1800元，
    7000 元而已（見原審卷第76頁、第80頁），是97年4月17日
    結算之2000立方米填土工程顯非上訴人所施作，以被上訴人
    所主張為其退場前所施作乙節為可採。綜上，本院對照『翁
    約』、支票簽收單及系爭承攬合約所載內容觀察，乙○○係
    於97 年3月17日給付訂金26萬元予翁文良，同日上訴人給付
    訂金10萬元予被上訴人，二紙契約除工程款『翁約』為190
    萬元，系爭承攬合約為130萬元，以及『翁約』之18條載有
    「乙方施作完2000米土方後，結算一次金額，『以現金票支
    付貳拾陸萬元正』」等語，系爭承攬合約第18條無此『以現
    金票支付貳拾陸萬元正』記載外，其餘內容（含驗收保留款
    50萬元）均屬相同。參照乙○○所提出之支票簽收單可知，
    翁文良等人迄97年4月17日，已分期領取之工程款（含訂金
    ）104 萬元，而定金26萬元不應計入每2000立方米結算乙次
    之數量中已據乙○○供明甚詳（見本院卷第45頁），被上訴
    人就證人乙○○依此證稱之結算數量亦認為正確而不爭執（
    見本院卷第52頁反面），是依上述乙○○按施作數量結算所
    給付之為78萬元（即104萬元－定金26萬元＝78萬元），占
    全部工程款（數量）之38.9％（即：78190＝0.389）就此
    換算被上訴人於契約終止退場時之工程款應為505,700元（
    即：1,300,0000.389＝505,700）。是被上訴人依兩造承
    攬契約得請求上訴人給付之報酬為195,700元（即505,700－
    定金及已付款310,000元＝195,700元）。
三、按二人互負債務，而其給付種類相同，並均屬清償期者，各
    得以其債務，與他方之債務，互為抵銷。抵銷，應以意思表
    示，向他方為之；其相互間債之關係，溯及最初得為抵銷時
    ，按照抵銷數額而消滅，民法第334條第1項前段、第335條
    第1項定有明文。本件上訴人抗以：依兩造承攬契約第6條約
    定，施作之土方嚴禁事業廢棄物及有毒廢氣物、醫療廢棄物
    、木材塑膠類、水溝清除之垢土及廢土、工廠污泥、重金屬
    類廢棄物等物，否則伊得終止合約，被上訴人並負恢復原狀
    之責任（契約第15條參照），而被上訴人違反上開約定，經
    伊終止系爭承攬合約後，伊及翁文良為對業主即乙○○有所
    交代，乃僱請工人在土方中整理出木材、塑膠袋、家具廢棄
    物、帆布、事業廢棄物、重金屬廢棄物、垃圾等物，因而由
    翁文良支付廢棄物回收費用57,114元，粗工費用28,000元，
    租用挖土機費用70,000元（以上共計155,914元），另於契
    約終止前，翁文良代被上訴人墊付工資13,000元運費136,40
    0元，前後支出合計305,314元，經翁文良將債權轉讓與伊，
    伊爰對被上訴人上開報酬主張抵銷等語。經查：被上訴人所
    施作之土方確有上述之廢棄物，因而經上訴人終止合約，而
    由翁文良僱工予以清除，支出廢棄物清理費57,114元，而將
    此部分債權轉讓與上訴人等情，已據上訴人提出當代環保企
    業有限公司統一發票一張及台中縣政府環保局后里垃圾資源
    回收廠過磅單二張、債權轉讓證明書乙紙為證，並經證人戊
    ○○、蔡木川、翁文成等於原審到庭供證明確（見原審卷第
    150－152頁）堪認屬實，是上訴人於被上訴人訴請其給付報
    酬事件審理中主張以上開金額與之抵銷，核屬有據，應予准
    許。至上訴人關於清理廢棄物部分，於原審主張抵銷時，僅
    主張有支出費用57,114元，迄至本院補提粗工費用，挖土機
    費用依序為28,000元、70,000元，為被上訴人予以否認，上
    訴人復不能證明係清理上開廢棄物之必要費用，參以如確有
    上述費用，其於原審何不為主張，是足認其迄二審再為編議
    補充之物，為不可採信。又主張於終止契約前代墊工資13,0
    00元、運費136,400元部分，亦為被上訴人所否認，且13,00
    0元工資發生於日期為97年3月20日，至同月27日，運費136,
    400元均發生於97年3月24日至同年4月8日之間（見原審卷46
    －74頁），苟為翁文良代墊，於各次結算時，均可主張扣除
    ，但均未據扣除，已結算部分仍按被上訴人實作數量給付完
    畢，依此足認並無上述墊付情形。職是，上訴人主張以代墊
    工資、運費57,114元以外清理廢棄物費用為抵銷，並就餘額
    為反訴及追加（擴張）請求，即屬無據，不能准許。
陸、綜上，被上訴人於停工前，依兩造契約已施作之工程款為50
    5,700元，上訴人已付31萬元，尚有195,700元未付，經上訴
    人以57,114元為抵銷後，尚有138,586元得請求。從而，被
    上訴人請求上訴人給付於138,586元範圍內暨自支付命令送
    達翌日即97年5月3日起至清償日止，按年息5％計算之利息
    ，為有理由，應予准許。逾此範圍之請求為無理由，不應准
    許，應予駁回。其請求應予准許部分，原審法院判命上訴人
    給付，並為准予假執行及免為假執行之宣告，依法並無不合
    ，上訴意旨就此部分仍執陳詞，指摘原判決此部分為不當，
    求予廢棄改判，為無理由，應予駁回。惟被上訴人之請求超
    過138,546元本息部分（即340,000元－138,546元＝101,454
    元），原判決亦命上訴人給付，確有未洽，就此部分應由本
    院予以廢棄改判駁回。又上訴人抵銷後既已無餘額，仍就反
    訴部分上訴並追加請求，為無理由，應併予駁回。
據上論結，本件上訴為一部有理由，一部無理由，追加之訴為無
理由，依民事訴訟法第449條第1項、第450條、第79條、第78條
，判決如主文。
中    華    民    國    98    年    4     月    21    日
                  民事第三庭    審判長法  官  陳照德
                                      法  官  李平勳
                                      法  官  朱  樑
以上正本係照原本作成。
兩造均不得上訴。
                                      書記官  陳妙瑋
中    華    民    國    98    年    4     月    23    日
                                                      Ｖ
附表
┌──────┬─────┬───┬─────┬─────┬────┐
│  項  次    │支票到期日│金  額│ 支票號碼 │支票簽收人│簽收日期│
├──────┼─────┼───┼─────┼─────┼────┤
│  訂  金    │ 97.3.17. │  26萬│ AW0000000│  翁文良  │97.3.17.│
├──────┼─────┼───┼─────┼─────┼────┤
│第二次付款  │ 97.3.20. │  26萬│ AW0000000│  丁○○  │97.3.20.│
├──────┼─────┼───┼─────┼─────┼────┤
│第三次付款  │ 97.3.31. │  26萬│ AW0000000│  丁○○  │        │
├──────┼─────┼───┼─────┼─────┼────┤
│第四次付款  │ 97.4.17. │  26萬│ AW0000000│  丁○○  │97.4.17.│
├──────┼─────┼───┼─────┼─────┼────┤
│第五次付款  │ 97.4.28. │  26萬│ AW0000000│  翁文良  │97.4.28.│
├──────┼─────┼───┼─────┼─────┼────┤
│第六次付款  │ 97.8.5.  │  10萬│ AW0000000│  翁文良  │97.8.5. │
├──────┼─────┼───┼─────┼─────┼────┤
│驗收完畢尾款│ 97.5.20. │  50萬│ AW0000000│  丁○○  │97.5.12.│
├──────┼─────┼───┼─────┼─────┼────┤
│  合  計    │          │ 190萬│          │          │        │
└──────┴─────┴───┴─────┴─────┴────┘


司法院資訊處製作；財團法人民間司法改革基金會備份。
